最高法院刑事判決　　　　　　九十四年度台上字第三八三一號
　　上　訴　人　甲○○
　　選任辯護人　劉叡輝律師
上列上訴人因違反水利法案件，不服台灣高等法院台中分院中華
民國九十四年一月十九日第二審更審判決（九十三年度重上更(一)
字第一四九號；起訴案號：台灣苗栗地方法院檢察署八十七年度
偵字第一一五六號），提起上訴，本院判決如下：
    主  文
原判決撤銷，發回台灣高等法院台中分院。
    理  由
本件原判決認定上訴人甲○○係冉在砂石行負責人，明知其所有
之苗栗縣頭份鎮○○段○○段九六七（即十五之三八號）、九六
八號（即十五之四一號）、九七０號（即十五之一六號）、九七
九號（即十五之三六號）、九六九號（即十五之四五號）土地，
及練華文所有之同小段九六七之一號（即十五之三七號）、蔡靜
芬所有之九六三號（即為十五之三九號）土地，均位於中港溪河
川行水區內（亦屬河川區域內），未經許可不得擅採砂石，竟基
於概括之犯意，自民國八十四年八月五日起，在上開行水區內，
連續以挖土機擅採砂石（位置、面積如原判決之附圖），販賣獲
利，造成妨礙該行水區○○路穩定及影響河川改道、危及鄰地等
公共危險。經台灣苗栗地方法院檢察署檢察官會同苗栗縣政府建
設局承辦人員，先後於八十七年一月七日、同年十一月二十六日
，前往現場查獲等情。因而撤銷第一審之科刑判決，改判仍論處
上訴人連續違反主管機關為保護水道禁止在行水區內擅採砂石，
致生公共危險罪刑，固非無見。
惟查：(一)審理事實之法院，對於案內一切證據，除認為不必要者
外，均應詳為調查，然後基於調查所得之心證以為判斷之基礎，
故證據雖已調查，而尚有其他必要部分並未調查，仍難遽為被告
有利或不利之認定。原判決事實欄記載上訴人在位於中港溪河川
行水區內之土地，擅採砂石。理由一則依憑第一審卷附苗栗縣政
府八十九年七月二十一日八九府建河字第八０００五九二七七號
函，說明原判決附圖所示之土地，均位於中港溪河川行水區內。
惟九十二年二月六日修正前水利法第九十二條之一第一項，係就
違反同法第七十八條第一項各款情形之處罰規定，而該法第七十
八條第一項第三款禁止在行水區內擅採砂石，所稱「行水區」，
依九十三年十一月十七日修正前同法施行細則第一百十二條規定
，係指「已築有堤防者，為二堤之間之土地。」或「未築有堤防
者，為尋常洪水位達到地區之土地」。第一審法院檢附卷附八十
七年二月二十日，由溫東龍所製作之測量圖（上訴卷第三二頁；
下稱圖一），及八十七年十二月十五日，苗栗縣頭份地政事務所
之土地複丈成果圖（上訴卷第三三頁；下稱圖二），向苗栗縣政
府函查，該縣政府於八十九年七月二十一日以八九府建河字第八
０００五九二七七號函覆，雖稱：該二圖所示土地，均位於中港
溪河川行水區域線內。但未說明該附圖一二土地列屬行水區之公
告日期（第一審卷第一０五、一０六頁），自不足憑以認定上訴
人行為時，上揭土地業經公告為行水區。本院前次發回，已指明
有查明該公告日期之必要，原審仍未為調查，逕引上揭回函，認
定上訴人犯罪，自有應於審判期日調查之證據而未予調查之違法
。(二)所謂審判不可分，係指未經起訴之犯罪事實，與已經起訴之
犯罪事實，同屬於單一刑罰權之範圍，應為單一之訴訟客體，在
裁判上不能分割而言。故就單一性案件犯罪事實之一部起訴者，
其效力及於全部，法院應就全部事實合一審判，不得僅就其中一
部分事實加以審判，而置其他部分於不顧，否則即有已受請求之
事項而未予判決之違法。檢察官起訴書犯罪事實欄，僅略載上訴
人在苗栗縣頭份鎮土牛溪與中港溪會流處附近其私有土地之河川
行水區土地上，擅採砂石，並未具體指明上訴人土地之地號。嗣
經檢察官以上訴人於八十七年十一月二十六日，再度被查獲在河
川行水區內擅採砂石行為，移送第一審併案審理（台灣苗栗地方
法院檢察署八十七年度偵字第五四六六號），於併案偵查卷內，
則附有圖一、圖二之現場圖（同上偵查卷第三八、四十頁）。檢
察官於第一審，亦引用圖一為論告書之附件（第一審卷第一三六
、一三七頁）。原審將圖一、圖二，送請經濟部水利署第二河川
局套繪比對，並採其中圖二部分之套繪結果，為原判決之附圖。
然圖一所示上訴人開採砂石之位置，範圍遠廣於原判決附圖所示
採集砂石之位置。依卷附土地登記簿謄本及土地所有權狀（均影
本），其中九六七、九六八、九七０、九七九地號土地，確屬上
訴人所有（原審卷第六八、七十頁）。上訴人於偵查中供稱「（
現在還有無在那裡挖砂石）有的，而且那土地是我的」（偵字第
一一五六號卷第九頁）；第一審復供稱「（提示卷附兩塊紅色區
塊土地，是否為你所有）大區塊土地都是我的，小區塊土地中有
一部分不是我的」、「（這二處紅色區塊都是你挖掘的）是我挖
的」、「（何時挖這二個水塘）八十一年開始，斷斷續續就開挖
了」（第一審卷第十八頁反面、第十九頁）。證人劉家智於偵查
中亦證稱「我八十三年九月到水利課服務，就陸續有到那地方看
過。原本那裡是一個凸光的高灘地，是後來陸續有人在那裡採砂
石，後來才變成深潭，據我們瞭解，是甲○○他們所開的砂石廠
挖的」（同上偵查卷第八頁反面、第九頁）。則圖一所示開採砂
石之範圍，其超越圖二所示部分，若係上訴人所為，應屬其連續
犯罪行為之一部，自為起訴效力之所及。原審僅就苗栗縣頭份鎮
○○段一小段九八０之二、九七八地號土地部分，於判決理由四
說明不予論罪，其餘圖一超出原判決附圖範圍部分，則未見論述
或說明，自有已受請求之事項而未予判決之違法。以上或為上訴
意旨所指摘，或屬本院得依職權調查之事項，應認原判決仍有撤
銷發回更審之原因。原判決不另為無罪、免訴諭知部分，基於審
判不可分原則，併予發回，附此敘明。
據上論結，應依刑事訴訟法第三百九十七條、第四百零一條，判
決如主文。
中　　華　　民　　國　九十四　年　　七　　月　 十五　 日
                      最高法院刑事第十一庭
                          審判長法官  洪　清　江
                                法官  石　木　欽
                                法官  李　伯　道
                                法官  韓　金　秀
                                法官  林　勤　純
      本件正本證明與原本無異
                                      書  記  官
中　　華　　民　　國　九十四　年　　七　　月　二十一  日
                                                      Ｌ
